【裁判字號】    95,上易,693
【裁判日期】    950525
【裁判案由】    違反著作權法
【裁判全文】
臺灣高等法院刑事判決                 95年度上易字第693號
上  訴  人  臺灣臺北地方法院檢察署檢察官
上  訴  人
即  被  告  美達有限公司
                    統一編號：TPＺ00000000000號
                    樓
代  表  人  丁○○
                    樓
上  訴  人
即  被  告  甲○○
上  訴  人
即  被  告  丙○○
上列上訴人因違反著作權法案件，不服臺灣臺北地方法院94年度
易字第290號，中華民國95年3月9日第一審判決（起訴案號：臺
灣臺北地方法院檢察署93年度偵字第18296號），提起上訴，本
院判決如下：
    主  文
原判決關於甲○○部分撤銷。
甲○○擅自以重製之方法侵害他人之著作財產權，累犯，處有期
徒刑參月，如易科罰金，以新臺幣玖佰元即銀元佰元折算壹日
。
其他上訴駁回。
    事  實
一、甲○○前因違反著作權法案件，經臺灣士林地方法院以87年
    度易字第1641號判決有期徒刑6月確定，並於民國88年7月30
    日易科罰金執行完畢。猶不知悔改，於92年間受雇於美達有
    限公司（址設臺北市信義區○○○路○段559巷14號4樓，下
    稱美達公司）擔任廣告業務等職，丙○○則係美達公司僱用
    以從事美術設計等工作之員工，其二人均明知他人享有著作
    財產權之攝影著作，未經著作財產權人同意，不得擅自以重
    製方法侵害他人享有著作財產權之著作物，詎甲○○與丙○○為完成不知情之金明生旅行社有限公司（下稱金明生旅行
    社，該旅行社與其負責人吳明生均經臺灣臺北地方法院檢察
    署檢察官另為不起訴處分）所委託美達公司製作之「金門鸕
    鶿季旅遊廣告」，於92年10月29日在「金門國家公園網站」
    （起訴書誤載為「金門縣政府網站」）上發現「鸕鶿圖」攝
    影著作，竟未向內政部營建署金門國家公園管理處（下稱金
    門國家公園管理處）查詢圖片來源及取得該「鸕鶿圖」攝影
    著作之著作財產權人乙○○之同意，即基於擅自重製之共同
    犯意聯絡，未經著作財產權人即乙○○之同意，由甲○○授
    意丙○○擅自從「金門國家公園網站」下載「鸕鶿圖」攝影
    著作，重製於廣告稿後，隨即交給不知情、已成年之報社人
    員，接續重製於92年10月30日之聯合報D8廣告版面。
二、案經乙○○訴請臺灣臺北地方法院檢察署檢察官偵查起訴。
    理  由
一、訊據被告甲○○、丙○○及美達公司代表人丁○○固坦承：
    92年間被告甲○○在美達公司擔任廣告業務等職，被告丙○○則從事美術設計等工作，為完成金明生旅行社委託被告美
    達公司製作之「金門鸕鶿季旅遊廣告」，被告丙○○有於前
    揭時地經被告甲○○之授意，重製告訴人乙○○享有著作財
    產權之「鸕鶿圖」攝影著作（下稱系爭著作）等情。但均矢
    口否認有何違反著作權法犯行，辯稱：
  (一)觀光局或國家公園網站上之圖片，除有警語標明不得使用或
    付費使用外，皆得使用而無侵權之虞，被告絕不會明知不得
    重製而仍為違反著作權法之行為。
  (二)依著作權法第50條規定：「以中央或地方機關或公法人之名
    義公開發表之著作，在合理範圍內，得重製、公開播送或公
    開傳輸。」，而本案是重製金門國家公園網站上介紹金門風
    景的圖片之一，該網站並未特別標明另有著作權人，不得加
    以轉載，被告認為本案系爭著作是金門國家公園所拍攝發表
    之圖片，用以介紹鼓勵民眾於候鳥季時到金門觀光旅遊，並
    不知另有著作權人存在，故無侵害該著作權之故意。
  (三)本案引用系爭著作後，該圖片既黑又模糊且微小，甚至無法
    分辨鳥類之種類，僅能約略看出一隻鳥類的模樣，與原系爭
    著作差距甚大，所利用之質量及占整個系爭著作的價值均相
    當小，且目的在傳達金門候鳥季來臨的訊息，以鼓勵觀光旅
    遊，重點在希望民眾親自到金門賞真正的候鳥，而非在欣賞
    本案圖片的美麗，是其利用結果對系爭著作的潛在市場與現
    在價值影響也應不甚高，符合著作權法第65條規定第2 項規
    定之合理使用情形。
二、按被告以外之人於審判外之言詞或書面陳述，除法律有規定
    者外，不得作為證據。又被告以外之人於審判外之陳述，經
    當事人於審判程序同意作為證據，法院審酌該言詞陳述或書
    面陳述作成時之情況，認為適當者，亦得為證據。當事人、
    代理人或辯護人於法院調查證據時，知有第159 條第1 項不
    得為證據之情形，而未於言詞辯論終結前聲明異議者，視為
    有前項之同意，刑事訴訟法第159 條第1 項及第159 條之5
    分別定有明文。查被告甲○○、丙○○及美達公司代表人丁○○對於證人告訴人乙○○、金明生旅行社負責人吳明生、
    林俊賢、被告甲○○、丙○○等人或以共同被告或犯罪嫌疑
    人於警詢、偵查中之檢察事務官訊時之陳述，在本院準備程
    序中，就證據能力一節均表示無意見，且未於本案言語辯論
    終結前聲明異議，本院審酌渠等於警詢時之陳述之情況，並
    不無適當之情形，自均得為證據，合先敘明。
三、
 (一)查系爭著作「鸕鶿圖」係證人即告訴人乙○○於83年12間所
   拍攝，84年1月3日沖洗製作完成，於92年9月間舜程印刷有限
   公司經投標標得金門國家公園管理處之「2003年金門鸕鶿季
   活動」文宣設計及製作案，告訴人乙○○授權舜程印刷有限
   公司使用系爭著作於「2003金門鸕鶿季」DM之情，業據證人
   即告訴人乙○○分別於警詢、偵查、原審及本院證述在卷，
   並有其所提出該攝影著作彩色照片正本（分別見93年度發查
   他字第100號卷第14、18頁）及金門國家公園管理處94年9月
   21日營金解字第0940004714號函所檢附之合約書與授權合約
   書（見原審卷第56至59、80頁）在卷可考，堪認證人乙○○
   為系爭著作之著作人及著作財產權人。又被告被告甲○○、
   丙○○及美達公司代表人丁○○均坦承被告美達公司為完成
   不知情之金明生旅行社所委託製作之旅遊廣告，於92年10月
   29日由被告甲○○授意被告丙○○自「金門國家公園網站」
   下載系爭著作，重製於廣告稿後，隨即交給不知情、已成年
   之報社人員，接續重製於92年10月30日之聯合報D8廣告版面
   一節，核與證人即告訴人乙○○指訴以及證人即金明生旅行
   社負責人吳明生、證人即金明生旅行社總經理林俊賢證述情
   節大致相符（分別見同上發查他字卷第19、20、53、77、78
   、7至9、38、39頁），並有證人乙○○提出前開系爭著作照
   片正本、92年10月30日聯合報D8廣告版面影本附卷足憑（分
   別見同上發查他字卷第17、18頁），足證被告此部分之供述
   ，與事實相符，應屬可信。
 (二)按以中央或地方機關或公法人之名義公開發表之著作，在合
   理範圍內，得重製、公開播送或公開傳輸，著作權法第50條
   定有明文。而所謂「以中央或地方機關或公法人之名義公開
   發表之著作」，係指「著作人」亦即創作著作之人為中央或
   地方機關或公法人，且以其名義公開發表。查系爭著作之著
   作人為告訴人，並非金門國家公園管理處，已與著作權法第
   50條規定不符，再者，政府機關網站為美觀等目的，而設計
   、使用相關圖片，該等為使整個政府機關網站更具美感、更
   能吸引人瀏覽之圖片，顯然是設計手法的運用，尚難因此即
   使人認為是政府機關以其名義在網站上所公開發表之著作，
   況且被告丙○○於檢察官訊問時陳稱：當時無從查證該照片
   的著作權人是何人等語（見93年度偵字第18296號卷第11頁）
   ，足見被告丙○○當時亦未認定金門國家管理處即是系爭著
   作之著作人，準此，本件情形不符合著作權法第50條所規定
   合理使用要件。
 (三)按「著作之利用是否合於第44條至第63條規定或其他合理使
   用之情形，應審酌一切情狀，尤應注意下列事項，以為判斷
   之基準：利用之目的及性質，包括係為商業目的或非營利教
   育目的；著作之性質；所利用之質量及其在整個著作所占之
   比例；利用結果對著作潛在市場與現在價值之影響。」，著
   作權法第65條第2項定有明文。查本件被告係因金明生旅行社
   委託，而製作該旅行社之旅遊廣告，並收取報酬新臺幣（下
   同）8,500元之情，業據被告甲○○供明在卷（見同上發查他
   字卷第10頁），是被告利用系爭著作是為營利及商業目的；
   再觀告訴人所提系爭著作照片正本，該照片中一隻鸕鶿頭向
   左看，雙翅完全開展，雙足姿態站立於木椿，其他部分是背
   景風景，而被告重製該著作中鸕鶿鳥之絕大部分，除翅膀一
   隅因版面關係而未納入外，故被告是利用系爭著作之主要部
   分；又系爭著作是攝影著作，固注重其拍攝之角度、光線及
   標的物神態等所呈現之美感，而被告重製系爭著作係以黑白
   印刷，且圖片不大，然鸕鶿鳥並非臺灣本島原有鳥類，一般
   人可能不熟悉亦非輕易可見鸕鶿鳥，被告也自承利用系爭著
   作之目的在使消費者知悉「鸕鶿」之長相（見同上發查他字
   卷第44頁），以引發消費者興趣，而達招攬金門鸕鶿季旅遊
   之廣告效果，且是以報紙廣告傳播廣泛之方式為之，是被告
   利用結果對系爭著作潛在市場與現在價值之影響尚難認微小
   。從而，綜合審酌上述等一切情狀，亦難認本件被告利用系
   爭著作之行為，符合著作權法第65條所規定之其他合理使用
   情形。
 (四)他人享有著作財產權之著作物，未經他人同意或授權，不論
   他人有無以警語標明不得使用，均不得擅自利用，又即使是
   政府機關或國家公園網站上之圖片，除明確載明可以下載利
   用外，亦需符合著作人即是政府機關且以其名義公開發表，
   始得主張著作權法第50條規定之合理使用，再者，為設計、
   構置政府機關網站網頁內容而使用相關圖片，亦難因此使人
   逕行認為該等圖片之著作人即是政府機關或以其名義發表之
   著作，且被告甲○○於原審陳稱：伊通常跟書店購買有合法
   版權之圖庫，故不生問題若非使用用圖庫照片，伊均會與旅
   遊局或航空公司簽立切結書，此為報社規定，本次未與金門
   國家公園取得切結書係因金門國家公園是政府機構，伊事先
   有打電話過去，但該網站上的電話打過去是一位老太太接的
   ，並不是政府單位，事後伊也未再去確認，因伊想用金門國
   家公園網站上的鸕鶿放在宣傳金門國家公園的廣告上應該是
   行的通等語（原審卷第17頁反面），顯然被告甲○○於使用
   該照片前，已知悉須得著作財產權人之授權使用甚明，準此
   ，被告辯稱因系爭著作在金門國家公園網站上，又無警語不
   得使用，而誤認為可以利用云云，委無足採。
 (五)按攝影著作，係指以思想、感情表現一定影像之著作。包括
   照片、幻燈片及其他以攝影之製作方法所創作之著作，此觀
   著作權法第五條第一項第五款至明。而攝影著作主要以機械
   及電子裝置所完成，於攝影過程中，必須對被攝影像之選擇
   、觀景之選景、光線之取決、焦距之調整、快門掌控及其他
   技術等攝影行為有原創性者，即享有著作權。查系爭照片係
   告訴人杜邦公司所創作，收錄在其公司產品型錄內，此有告
   訴人所提出該攝影著作彩色照片正本（分別見93年度發查他
   字第100號卷第14、18頁）為證，觀諸前開照片，無論拍攝之
   角度、主題之佈局、光線之明暗等，均可見著作人所欲表現
   之本意，而非單純商品之拍攝，應認具有原創性，而屬著作
   權法所保護之攝影著作範疇。而被告等所重製於92年10月30
   日之聯合報D8廣告版面，經本院比對結果，與告訴人之照片
   完全相同，顯係重製告訴人享有著作權之前開相片，並非被
   告於參考告訴人之前開照片之攝影著作後，再本於自己獨立
   之思維、智巧、匠技、推陳出新創造出另一獨立創作，綜上
   所述，本件事證明確，被告所辯尚無可採，其等違反著作權
   法犯行洵堪認定，應予依法論科。
四、
  (一)查被告甲○○、丙○○均係美達公司之受僱人，渠2人係為
    完成被告美達公司受委製之旅遊廣告而重製系爭著作，雖意
    圖營利但並非意圖銷售或出租，又被告等行為後（行為時法
    為92年7月9日總統令公佈施行之著作權法），著作權法已於
    93 年9月1日修正公布，並於93年9月3日生效。關於意圖營
    利但未涉及銷售或出租之侵害重製權之行為，經比較新舊法
    結果（92年7月9日總統令公佈之著作權法第91條第1項規定
    處5年以下有期徒刑、拘役，或併科新臺幣20萬元以上200萬
    元以下罰金，為93年9月3日總統令公佈施行之著作權法第91
    條第1項規定處3年以下有期徒刑、拘役，或併科新臺幣75以
    下罰金），應依刑法第2條第1項前段之規定，適用裁判時即
    93年9月1日修正公布著作權法第91條第1項規定，對被告等
    較為有利，至於著作權法第101條規定雖未修正，但公司乃
    因法人之受僱人有違法行為而被罰，故應適用一致之法律，
    爰適用93年9月1日修正公布之著作權法，併此敘明。是核被
    告甲○○、丙○○所為，係犯93年9月1日修正公布著作權法
    第91條第1項擅自重製罪。被告美達公司應依93年9月1日修
    正公布著作權法第101條第1項規定處斷。被告甲○○、丙○○間，有犯意聯絡及行為分擔，為共同正犯。被告甲○○、
    丙○○利用不知情、已成年之報社人員重製系爭著作，為間
    接正犯。被告甲○○、丙○○於92年10月29日擅自重製系爭
    著作於廣告稿後，隨即交給不知情、已成年之報社人員，重
    製於92年10月30日之聯合報D8廣告版面，依一般社會健全觀
    念，在時間差距上，難以強行分開，在刑法評價上，以視為
    數個舉動之接續施行，合為包括之一行為予以評價，較為合
    理，故顯係基於單一之犯意接續為之，應以接續犯論，公訴
    意旨雖未論及92年10月29日被告重製系爭著作於廣告稿部分
    ，但與已起訴經論罪部分有接續犯之實質上一罪之關係，為
    起訴效力所及，本院自應併予審酌。被告甲○○前因違反著
    作權法案件，經臺灣士林地方法院以87年度易字第1641號判
    決有期徒刑六月確定，並於88年7月30日易科罰金執行完畢
    ，有本院被告前案紀錄表在卷可稽，其於執行完畢五年內，
    再犯本件有期徒刑以上刑之罪，為累犯，被告甲○○部分應
    依法加重其刑。
  (二)又被告美達公司雖於93年10月15日核准解散，但至今尚未依
    公司法規定辦理清算程序，且未向所在地之法院聲報法律所
    定清算程序事項之情，業據被告美達公司之代表人丁○○陳
    明在卷（見本院95年2月23日審判筆錄第5頁），並有公司基
    本資料查詢及本院民事庭94年12月16日函附卷可佐（見本院
    卷第95、98頁），則被告美達公司既尚未賠償告訴人之民事
    上損害等，即有債務未經清算完結，依公司法第25條規定，
    於清算範圍內，視為尚未解散，亦即其法人人格於清算終結
    前，仍屬存在，併此敘明。
五、原審就被告甲○○予以論科，固非無見，惟被告甲○○前因
    違反著作權法案件，經臺灣士林地方法院以87年度易字第16
    41號判決有期徒刑6月確定，並於88年7月30日易科罰金執行
    完畢，不知悛悔，仍擅自重製他人之著作財產權，且犯後係
    未與告訴人乙○○達成民事和解（被告甲○○表明願意賠償
    告訴人10萬元，但告訴人要求30萬元，致無法達成和解），
    若僅處罰金新臺幣捌萬元，實難有惕勵之效，檢察官上訴意
    旨指摘原判決量刑過於輕縱，為有理由，至於被告甲○○上
    訴意旨仍仍執前詞，否認犯罪固無理由，然原判決既有可議
    ，自應由本院予以撤銷改判，爰審酌被告甲○○貪圖一時之
    便，擅將他人之著作財產權予以重製之方法、及前已因違反
    著作權法案件，經法院判決有期徒刑6月確定，並執行完畢
    ，不知悛悔，仍擅自重製他人之著作財產權，且犯後否認犯
    罪，尚未與告訴人達成民事和解等一切情狀，量處如主文第
    二項所之刑，並諭知易科罰金折算標準。
六、原審就被告丙○○及美達公司部分審理結果，以被告丙○○
    犯前開之罪，比較新舊法，適用有利於被告之93年9月3日施
    行之著作權法第91條第1項之規定，並敘明其與被告甲○○
    間有犯意聯絡及行為分擔，依刑法第28條論以共同正犯，量
    處罰金臺幣伍萬元，並諭知如易服勞役，以新臺幣玖佰元即
    銀元參佰元折算壹日，另被告美達公司因其受僱人即被告甲○○、丙○○執行業務，犯前開之罪，依93年9月3日施行著
    作權法第101條第1項規定，對被告美達公司亦處以同法第91
    條第1項之罰金，並援引刑法第11條前段之規定，判處被告
    美達公司罰金新台幣5萬元，經核其認事用法並無不合，量
    刑亦稱妥適，應予維持，被告丙○○及美達公司上訴意旨，
    指摘原判決不當，求予撤銷改判，為無理由，應駁回其上訴
    。檢察官亦依告訴人之請求提起上訴指稱原審判決量刑過輕
    云云，然被告丙○○為美達公司之受僱人，係因被告甲○○
    之指示為之，始為本件犯行，被告丙○○及美達公司並非居
    於主導地位，涉案情節較輕，原審就被告丙○○及美達公司
    並無明顯出入，量刑亦稱妥適，並無明顯出入，檢察官上訴
    意旨，指摘原判決不當，求予撤銷改判，為無理由，亦應駁
    回其上訴。
據上論斷，應依刑事訴訟法第369條第1項前段、第364條、第368
、第299條第1項前段，93年9月3日施行之著作權法第91條第1項
，刑法第11條前段、第2條第1項前段、第28條、第41條第1項、
第47條、罰金罰鍰提高標準條例第2條，現行法規所定貨幣單位
折算新臺幣條例第2條，判決如主文。
本案經檢察官林慶宗到庭執行職務。
中    華    民    國    95    年    5     月    25    日
                  刑事第十九庭  審判長法  官  宋  祺
                                      法  官  陳憲裕
                                      法  官  蔡明宏
以上正本證明與原本無異。
不得上訴。
                                      書記官  陳建邦
中    華    民    國    95    年    5     月    25    日
附錄：本案論罪科刑法條全文
著作權法第91條
擅自以重製之方法侵害他人之著作財產權者，處 3 年以下有期徒
刑、拘役，或科或併科新臺幣 75 萬元以下罰金。
意圖銷售或出租而擅自以重製之方法侵害他人之著作財產權者，
處6月以上五年以下有期徒刑，得併科新臺幣20萬元以上2 百萬
元以下罰金。
以重製於光碟之方法犯前項之罪者，處 6 月以上 5 年以下有期
徒刑，得併科新臺幣 50 萬元以上 5 百萬元以下罰金。
著作僅供個人參考或合理使用者，不構成著作權侵害。


司法院資訊處製作；財團法人民間司法改革基金會備份。
